【裁判字號】    98,訴,671
【裁判日期】    990622
【裁判案由】    分割共有物
【裁判全文】
臺灣彰化地方法院民事判決  98年度訴字第671號
原      告  黃○○
訴訟代理人  施廷勳律師
複  代理人  邱郁盈
被      告  甲○○
            癸○○
上  一  人
訴訟代理人  子○○
被      告  玄○○
                      9號
            丁○○
            丙○○
            丑○
上  一  人
訴訟代理人  寅○○
被      告  Ａ○○
            乙○○
            辛○○
            壬○○
            己○○
            戊○○
            庚○
            午○○
            未○○
            申○○
            卯○○○
            巳○○
            宙○○
                      2樓之2
            地○○
                      2樓之2
            陳妍樺
            亥○○
            天○○
            宇○○
            辰○○
            酉○○○
            戌○○
上列當事人間請求分割共有物事件，本院於民國99年6月8日言詞
辯論終結，判決如下：
    主      文
被告丑○、Ａ○○、乙○○、辛○○、壬○○、己○○、戊○○
、庚○、午○○、未○○、申○○、卯○○○、巳○○、宙○○
、陳伯戎、陳妍樺、亥○○、天○○、宇○○、辰○○、酉○○○、戌○○應就其被繼承人王時所遺坐落彰化縣秀水鄉○○段一
○二五地號、地目建、面積二千一百八十七平方公尺土地，應有
部分九分之二及坐落同段一○二六地號、地目建、面積一千零八
十一平方公尺土地，應有部分九分之二，辦理繼承登記。
被告己○○、戊○○、庚○應就其被繼承人王量所遺坐落彰化縣
秀水鄉○○段一○二五地號、地目建、面積二千一百八十七平方
公尺土地，應有部分九分之一及坐落同段一○二六地號、地目建
、面積一千零八十一平方公尺土地，應有部分九分之一，辦理繼
承登記。
兩造共有坐落彰化縣秀水鄉○○段一○二五地號、地目建、面積
二千一百八十七平方公尺土地，同段一○二六地號、地目建、面
積一千零八十一平方公尺土地，應合併分割如附圖二即彰化縣彰
化地政事務所於民國九十九年六月一日複丈之土地複丈成果圖所
示：編號（甲）部分，面積六百一十九平方公尺，分歸王時之繼
承人即被告丑○、Ａ○○、乙○○、辛○○、壬○○、己○○、
戊○○、庚○、午○○、未○○、申○○、卯○○○、巳○○、
宙○○、陳伯戎、陳妍樺、亥○○、天○○、宇○○、辰○○、
酉○○○、戌○○共同取得，並維持公同共有；編號（乙）部分
，面積三百零九平方公尺，分歸王量之繼承人即被告己○○、戊○○、庚○共同取得，並維持公同共有；編號（丙）部分，面積
二百三十二平方公尺，分歸被告丙○○取得；編號（丁）部分，
面積二百三十二平方公尺，分歸被告丁○○取得；編號（戊）部
分，面積四百六十四平方公尺，分歸被告甲○○取得；編號（己
）部分，面積一百七十五平方公尺，分歸被告玄○○取得；編號
（庚）部分，面積一百七十六平方公尺，分歸原告黃○○取得；
編號（辛）部分，面積五百七十八平方公尺，分歸被告癸○○取
得；編號（壬一＋壬二）部分，面積合計四百八十三平方公尺，
分歸兩造共同取得，並按原應有部分比例維持共有，供作道路使
用。
訴訟費用由兩造各按如附表所示應負擔訴訟費用比例負擔。
     事實及理由
一、本件除被告癸○○、丁○○、丙○○、丑○外，其餘被告均
    受合法通知，未於最後言詞辯論期日到場，核無民事訴訟法
    第386 條各款所列情形，爰依原告聲請，由其一造辯論而為
    判決。
二、原告起訴主張：
（一）坐落彰化縣秀水鄉○○段1025 地號、地目建、面積2,187
      平方公尺土地及坐落同段1026 地號、地目建、面積1,081
      平方公尺土地（下稱系爭土地）為原告與被告甲○○、癸○○、玄○○、丁○○、丙○○，及原共有人王時、王量
      所共有，應有部分各如附表所示。兩造就系爭土地並無不
      分割期限之約定，亦無因物之使用目的不能分割之情形，
      惟兩造間無法達成協定分割，為此請求裁判分割。而系爭
      2 筆土地之共有人相同，應有部分相同，爰請求將該2 筆
      土地合併分割如附圖一即彰化縣彰化地政事務所於民國（
      下同）99年4 月29日複丈之土地複丈成果圖所示。系爭土
      地如依被告所提即附圖二所示分割方案，將使拆屋範圍變
      大，原告及被告玄○○共有之建物將遭拆除，然如依原告
      所提即附圖一所示分割方案，分割後各共有人取得之土地
      地形大抵均屬方正，便於利用，又均面臨或藉由土地私設
      道路通達聯外道路，無論興建房屋或其他用途均屬便利，
      且就原有建物大致均予保留，應屬最符合全體共有人利益
      之分割方法。
（二）又系爭土地之原共有人王時已於41年9月1日死亡，被告丑
      ○、Ａ○○、乙○○、辛○○、壬○○、己○○、戊○○
      、庚○、午○○、未○○、申○○、卯○○○、巳○○、
      宙○○、陳伯戎、陳妍樺、亥○○、天○○、宇○○、辰
      ○○、酉○○○、戌○○為其繼承人；原共有人王量於37
      年12月30日死亡，被告己○○、戊○○、庚○為其繼承人
      ，上開王時、王量之繼承人迄今均未辦理繼承登記，爰併
      請求上開王時、王量之繼承人就其繼承人遺留系爭土地之
      應有部分辦理繼承登記。
（三）並聲明：1.被告丑○、Ａ○○、乙○○、辛○○、壬○○
      、己○○、戊○○、庚○、午○○、未○○、申○○、卯
      ○○○、巳○○、宙○○、陳伯戎、陳妍樺、亥○○、天
      ○○、宇○○、辰○○、酉○○○、戌○○應就王時所有
      之系爭1025、1026地號土地，應有部分均為9 分之2 ，辦
      理繼承登記。2.被告己○○、戊○○、庚○應就王量所有
      之系爭1025、1026地號土地，應有部分均9 分之1 ，辦理
      繼承登記。3.系爭1025、1026地號土地，應依如附圖一即
      彰化縣彰化地政事務所於99年4 月29日複丈之土地複丈成
      果圖所示方案為分割。
三、被告答辯部分：
（一）被告丁○○：被告丁○○曾於99年5 月6 日召開協調會，
      與會被告丁○○、丙○○、丑○、甲○○、癸○○均同意
      如附圖二所示之分割方案，蓋該方案雖需拆除部分共有人
      之建物，惟因系爭土地上之建物多屬老舊房子，且祖先在
      蓋房子時並沒有考量到預留通道，因此多數人蓋到邊界處
      ，經計算後通道面積約佔系爭土地全部面積14.78 % ，故
      勢必影響其上之建物，惟拆除部分建物可以使各共有人分
      得之面積更為方正，故與會之共有人對於拆除部分建物均
      無意見。
（二）被告甲○○、丙○○、癸○○、丑○：同意如附圖二所示
      之分割方案，因此分割方案之分割線較為方正；又因被告
      癸○○、丑○之房屋較新，且被告癸○○、丑○目前均居
      住於系爭土地上，故以保存上開癸○○、丑○之房屋為優
      先。
四、得心證之理由：
（一）本件原告主張系爭土地為原告與被告甲○○、癸○○、玄
      ○○、丁○○、丙○○，及原共有人王時、王量所共有，
      各共有人之應有部分如附表所示，且共有人間就上開系爭
      土地，並無因物之使用目的不能分割之情事，或契約訂有
      不分割之期限，兩造間就分割方法無法達成分割協定之事
      實，業據其提出土地登記謄本、地籍圖謄本等件在卷為憑
      （見本院卷(一)第9-13頁），並為到庭之被告所不爭執，是
      原告之上開主張堪信為真實。按各共有人，除法令另有規
      定外，得隨時請求分割共有物，但因物之使用目的不能分
      割或契約訂有不分割之期限者，不在此限；又共有物之分
      割，依共有人協議之方法行之。分割之方法不能協議決定
      ，或於協議決定後因消滅時效完成經共有人拒絕履行者，
      法院得因任何共有人之請求，命為下列之分配：1.以原物
      分配於各共有人。但各共有人均受原物之分配顯有困難者
      ，得將原物分配於部分共有人。2.原物分配顯有困難時，
      得變賣共有物，以價金分配於各共有人；或以原物之一部
      分分配於各共有人，他部分變賣，以價金分配於各共有人
      。共有人相同之數不動產，除法令另有規定外，共有人得
      請求合併分割。民法第823 條第1 項、第824 條第1 項、
      第2 項、第5 項分別定有明文。依上揭土地登記謄本、地
      籍圖謄本所示，系爭土地係相毗鄰之2 筆土地，其地目均
      為建，共有人相同，且兩造均同意將系爭土地合併分割，
      是原告為系爭土地之共有人之一，依上開規定，以其他共
      有人為共同被告，請求裁判合併分割系爭土地（即彰化縣
      秀水鄉○○段第1025、1026地號2 筆土地），於法尚無不
      合，應予准許。
（二）又系爭1025、1026地號土地原共有人王時於41年9月1日死
      亡，由其繼承人即被告丑○、Ａ○○、乙○○、辛○○、
      壬○○、己○○、戊○○、庚○、午○○、未○○、申○○、卯○○○、巳○○、宙○○、陳伯戎、陳妍樺、亥○○、天○○、宇○○、辰○○、酉○○○、戌○○共同繼
      承；原共有人王量於37年12月30日死亡，由其繼承人即被
      告己○○、戊○○、庚○共同繼承，但上開繼承人迄今均
      尚未辦理繼承登記之事實，業據原告提出土地登記謄本、
      戶籍謄本、繼承系統表等件為佐（見本院卷(一)第9 至56頁
      ），被告等對此亦不爭執，是此部分之事實，堪信為真。
      按因繼承、強制執行、公用徵收或法院之判決，於登記前
      已取得不動產物權者，非經登記，不得處分其物權，民法
      第759 條定有明文。又分割共有物，性質上為處分行為，
      依民法第759 條規定，共有不動產之共有人中有人死亡時
      ，於其繼承人未為繼承登記以前，固不得分割共有物，惟
      原告如於本件訴訟中，請求已死亡之共有人之繼承人辦理
      繼承登記，並合併對繼承人及其餘共有人為分割共有物之
      請求，不但符合訴訟經濟原則，亦與民法第759 條規定之
      旨趣無違（最高法院69臺上字第1012號判例意旨參照）。
      查系爭1025、1026地號土地原共有人王時、王量已於起訴
      前死亡，王時之應有部分由其繼承人即被告丑○、Ａ○○
      、乙○○、辛○○、壬○○、己○○、戊○○、庚○、午
      ○○、未○○、申○○、卯○○○、巳○○、宙○○、陳
      伯戎、陳妍樺、亥○○、天○○、宇○○、辰○○、酉○○○、戌○○共同繼承；王量之應有部分由其繼承人即被
      告己○○、戊○○、庚○共同繼承，惟上開王時、王量之
      繼承人均未辦理系爭土地之繼承登記，已詳述如前，故原
      告請求分割系爭1025、1026地號土地，同時請求被告丑○
      、Ａ○○、乙○○、辛○○、壬○○、己○○、戊○○、
      庚○、午○○、未○○、申○○、卯○○○、巳○○、宙
      ○○、陳伯戎、陳妍樺、亥○○、天○○、宇○○、辰○○、酉○○○、戌○○就系爭土地原共有人王時遺留系爭
      1025、1026地號土地之應有部分，及被告己○○、戊○○
      、庚○就系爭土地原共有人王量遺留系爭1025、1026地號
      土地之應有部分辦理繼承登記，尚無不合，應予准許。爰
      判決如主文第1 、2 項所示。
（三）按共有人因共有物分割之方法不能協議決定，而提起請求
      分割共有物之訴，應由法院斟酌當事人之聲請、共有物之
      性質、經濟效用及全體共有人之利益、意願等公平決定之
      。經查：系爭土地之地目均為建，2 筆土地相互毗鄰，整
      體成不規則多邊形，目前系爭土地上有共有人所有之鋼筋
      混凝土造及磚造房屋坐落其上等情，業經本院會同原告及
      地政人員前往現場履勘屬實，此有本院勘驗筆錄、彰化縣
      彰化地政事務所98年10月2 日所繪製之土地複丈成果圖在
      卷可考（見本院卷(一)第93、94、128 頁）。本院斟酌上情
      及兩造所有建物之坐落位置、分割共有物之目的、經濟效
      益、公平均衡原則等一切因素，認被告丁○○所提如附圖
      二所示之分割方案較為可採，蓋該方案除已獲得到庭之被
      告甲○○、丙○○、癸○○、丑○等人之同意外，有分割
      案協調會記錄在卷可憑（見本院卷(二)第100 頁），各共有
      人分得之土地並較附圖一所示之分割方案更為方正完整，
      有利於土地之開發利用，可提高系爭土地之經濟效用。原
      告雖主張如依附圖二所示之分割方案，即需拆除原告所有
      之建物云云，然經本院至現場履勘之結果，系爭土地上之
      建物多為老舊之磚造平房，保存價值非高，縱使拆除，損
      害亦微；又實際現居在系爭土地上之被告癸○○、丑○、
      甲○○對於分割系爭土地必需拆除部分建物，以求得較方
      正之分割線，均表示同意（見本院卷(二)第98頁）；復參酌
      原告曾到庭表示其與被告玄○○共有之三合院磚造平房，
      一部分已不存在，年代久遠，目前均未居住於該處等語（
      見本院卷(二)第148 頁），故縱使因系爭土地分割可能導致
      其上建物須予拆除，亦不致造成原告過大之損失，無礙於
      社會經濟之安定。綜上，本院因認被告丁○○所提如附圖
      二所示之分割方案，已符合公平適當原則，堪予採認。爰
      判決合併分割系爭2 筆土地如主文第3 項所示。
五、因共有物分割、經界或其他性質上類似之事件涉訟，由敗訴
    當事人負擔訴訟費用顯失公平者，法院得酌量情形，命勝訴
    之當事人負擔其一部，民事訴訟法第80條之1 定有明文。本
    件係因分割共有物事件涉訟，兩造之行為，均可認係按當時
    之訴訟程度為伸張或防禦權利所必要，故諭知由兩造按如附
    表二所示應有部分比例分擔訴訟費用，較為公允，爰判決如
    主文第4 項所示。
六、本件事證已臻明確，兩造其餘之攻擊或防禦方法及事證，經
    本院詳加審酌後，核與本件判決結果不生影響，爰不再逐一
    論列，附此敘明。
七、訴訟費用負擔之依據：民事訴訟法第78條、第80條之1 、第
    85條第1 項但書、第2項。
中    華    民    國    99    年    6    月     22    日
                  民事第三庭    法  官  林秉暉
以上正本係照原本作成。
如對判決上訴，應於判決送達後20日內向本院提出上訴狀。
中    華    民    國    99    年    6     月    23    日
                                書記官  廖春慧
附表：坐落彰化縣秀水鄉○○段1025、1026地號土地
┌──┬─────────┬───────────┬─────┐
│編號│共有人            │    應有部分比例      │應負擔訴訟│
│    │                  ├─────┬─────┤費用比例  │
│    │                  │彰化縣秀水│彰化縣秀水│          │
│    │                  │鄉○○段  │鄉○○段  │          │
│    │                  │1025地號  │1026地號  │          │
├──┼─────────┼─────┼─────┼─────┤
│ 1  │王時繼承人丑○、謝│   2/9    │   2/9    │  22.3％  │
│    │李錦、乙○○、王錦│          │          │（連帶負擔│
│    │源、壬○○、己○○│          │          │）        │
│    │、戊○○、庚○、洪│          │          │          │
│    │淑華、未○○、洪馳│          │          │          │
│    │森、卯○○○、洪彩│          │          │          │
│    │幸、宙○○、陳伯戎│          │          │          │
│    │、陳妍樺、亥○○、│          │          │          │
│    │天○○、宇○○、洪│          │          │          │
│    │建德、酉○○○、許│          │          │          │
│    │炳燿，公同共有    │          │          │          │
├──┼─────────┼─────┼─────┼─────┤
│ 2  │王量繼承人己○○、│   1/9    │   1/9    │  11.1％  │
│    │戊○○、庚○，公同│          │          │（連帶負擔│
│    │共有              │          │          │）        │
├──┼─────────┼─────┼─────┼─────┤
│ 3  │甲○○            │   1/6    │   1/6    │  16.7％  │
├──┼─────────┼─────┼─────┼─────┤
│ 4  │癸○○            │4975/21870│   1/6    │  20.7％  │
├──┼─────────┼─────┼─────┼─────┤
│ 5  │玄○○            │1157/21870│   1/12   │   6.3％  │
├──┼─────────┼─────┼─────┼─────┤
│ 6  │黃○○            │1158/21870│   1/12   │   6.3％  │
├──┼─────────┼─────┼─────┼─────┤
│ 7  │丁○○            │   1/12   │   1/12   │   8.3％  │
├──┼─────────┼─────┼─────┼─────┤
│ 8  │丙○○            │   1/12   │   1/12   │   8.3％  │
└──┴─────────┴─────┴─────┴─────┘
附圖一：彰化縣彰化地政事務所99年4 月29日複丈之土地複丈成
        果圖（即原告所提分割方案）：其中編號（辛）部分擬
        分配人「吳江梅」應更正為「癸○○」。
附圖二：彰化縣彰化地政事務所99年6 月1 日複丈之土地複丈成
        果圖（即被告等所提分割方案）。

司法院資訊處製作；財團法人民間司法改革基金會備份。
